【裁判字號】    99,上易,713
【裁判日期】    990525
【裁判案由】    恐嚇
【裁判全文】
臺灣高等法院刑事判決                 99年度上易字第713號
上  訴  人
即  被  告  甲○○
選任辯護人  林哲健律師
上列上訴人因妨害自由案件，不服臺灣新竹地方法院99年度易字
第9號，中華民國99年2月26日第一審判決（起訴案號：臺灣新竹
地方法院檢察署97年度偵緝字第559號），提起上訴，本院判決
如下：
    主  文
原判決撤銷。
甲○○以脅迫使人行無義務之事，累犯，處有期徒刑伍月，如易
科罰金，以新臺幣壹仟元折算壹日。
    事  實
一、甲○○前於民國93年間因違反陸海空軍刑法案件，經國防部
    高等軍事法院以93年度法仁判字第83號判決判處有期徒刑8
    月確定，於93年12月4日縮刑期滿執行完畢。緣甲○○於97
    年3月11日1時45分許，在新竹市○○街上「春谷卡拉OK店」
    消費後，委由店內人員代為向車行叫車，車行因而通知司機
    乙○○駕駛小客車前往搭載，乙○○並依甲○○之指示，駕
    駛該小客車前往新竹市○○路23巷5號之「新竹貝多芬精緻
    旅館」（下稱貝多芬旅館）。迨到達貝多芬旅館後，因甲○
    ○要求乙○○扶其上樓，乙○○乃先行下車，並打開駕駛座
    後方車門，甲○○斜揹黑色背包自行下車後，由乙○○單手
    攙扶甲○○進入旅館內，甲○○向櫃檯索取512號房之鑰匙
    ，再由乙○○陪同甲○○搭乘電梯至512號房，由乙○○代
    為開啟該房房門後，乙○○旋即離開旅館。甲○○懷疑乙○
    ○竊取其所有新臺幣（下同）1萬9千元，竟基於使人行無義
    務之事之犯意，於同日下午經由車行通知乙○○其要找乙○
    ○，迨乙○○回電後，以乙○○搭載其返回貝多芬旅館時竊
    取1萬9千元為由，要求乙○○於當日19時前往「春谷卡拉OK
    店」談判。乙○○依約前往後，甲○○遂表示1萬9千元係乙
    ○○所竊取，乙○○要求甲○○一同前往貝多芬旅館觀看監
    視器，渠2人返回貝多芬旅館觀看監視器後發現僅有乙○○
    攙扶甲○○返回旅館及搭乘電梯之畫面，5樓之監視器因故
    障而未錄影，甲○○又要求乙○○至512號房間商談，並在
    該房間內丟一片光碟予乙○○，叫乙○○自行將光碟好好看
    一遍，且向乙○○恫嚇稱：掉的那些錢，如果找兄弟來要，
    不只這個數目等語，致乙○○心生畏懼，遂與甲○○約定翌
    日在「春谷卡拉OK店」交付1萬9千元。同年3月12日20時許
    ，乙○○在「春谷卡拉OK店」交付1萬9千元予甲○○，而行
    無義務之事，乙○○因而要求甲○○簽立收據，嗣因甲○○
    又向乙○○提及貝多芬旅館為連鎖店等語，乙○○恐甲○○
    對貝多芬旅館另有其他不法行為而危及自身，因而報警處理
    始查知上情。
二、案經乙○○訴由新竹市警察局第二分局報告臺灣新竹地方法
    院檢察署檢察官偵查起訴。
    理  由
一、證據能力部分：
  (一)證人乙○○於警詢時之陳述，屬傳聞證據，辯護人既爭執其
    證據能力，且查無其他可作為證據之規定，依刑事訴訟法第
    159條第1項規定，不得作為本案認定犯罪事實之證據。
  (二)證人乙○○於偵查中為之陳述，因未經具結，故無證據能力
    。
  (三)證人劉祐誠於偵查中具結後向檢察官所為之陳述，雖屬傳聞
    證據，惟業於原審經被告行交互詰問，且查無顯不可信之情
    況，依刑事訴訟法第159條之1第2項規定，自有證據能力。
  (四)本院下列所引用卷內之文書證據及物證，並無證據證明係公
    務員違背法定程序所取得，檢察官、被告、辯護人等於本院
    亦均未主張排除下列文書證據及物證之證據能力，且迄本院
    言詞辯論終結前均未表示異議，本院審酌前揭文書證據及物
    證並非公務員違背法定程序所取得，亦無刑事訴訟法第159
    條之4顯有不可信之情況，故下列文書及物證應均有證據能
    力。
二、訊據上訴人即被告甲○○固坦承有收取告訴人乙○○交付之
    1萬9千元，惟矢口否認有何恐嚇取財之犯行，辯稱：伊與告
    訴人素不相識，伊沒有對告訴人說找兄弟來要就不只這個數
    目這句話，所以伊沒有恐嚇的行為，因為伊從回旅館到錢不
    見，只有告訴人跟伊在一起，所以是告訴人自己把錢給伊云
    云。另被告之辯護人則辯稱：被告要求乙○○返還1萬9千元
    ，並交付乙○○光碟1片，要求乙○○仔細觀看，是因為懷
    疑乙○○竊取其所遺失之款項，被告主觀上並無恐嚇之意，
    且案發當時被告雖非不醒人事，然亦絕非意識清楚，在被告
    意識不清之情況下，當然有可能為人所趁，將包包內之財物
    取走等語。經查：
  (一)證人乙○○於原審審理中具結證稱：97年3月11日到春谷卡
    拉OK店載被告回貝多芬旅館，被告要求我扶他上旅館，我以
    右手撐住被告左邊腋下，被告自己跟櫃檯拿512號房的鑰匙
    ，我扶被告到房間並把門打開後就離去，當天下午車行同事
    說被告找我，並且有留下電話，我回電之後，被告表示他掉
    了手機和現金，後來被告要求我到春谷卡拉OK店談判，我又
    與被告一起回貝多芬旅館看監視器，監視器只有大廳及電梯
    內的畫面，5 樓走道的監視器故障，後來被告要求我到512
    號房內談，到房間之後，被告丟給我一片光碟，叫我自己回
    去好好把光碟看一遍，又說他掉的那些錢，如果找兄弟來要
    ，不只這些數目，我就問被告到底掉多少錢，被告說算我1
    萬9千元，我就跟被告約定隔天晚上在春谷卡拉OK店交錢，
    隔天晚上我就交錢給被告，並且要求被告簽收據，我是做生
    意的人，聽被告這樣講當然會害怕等語（原審卷第37至46頁
    ），此外，尚有貝多芬旅館監視器畫面光碟乙片、被告收受
    告訴人交付之1萬9千元後簽立之收據乙紙（97年度偵字第34
    63號卷第12頁）、監視錄影器畫面翻拍照片7張、採證照片
    乙張（97年度偵字第3463號卷第13頁至14頁）附卷可佐，可
    見被告確有向告訴人表明財物遭竊一事，其要求乙○○前來
    談判、交付光碟1片及恫嚇乙○○等行為。
  (二)經原審當庭勘驗貝多芬旅館於97年3月11日之監視錄影光碟
    ，勘驗結果為：畫面顯示黑色自小客車駛入巷內，告訴人打
    開駕駛座車門下車，並打開駕駛座後方車門，此時，被告自
    行從後方下車，身上斜揹一個黑色背包；告訴人單手攙扶被
    告進入新竹貝多芬精緻旅館，被告自行向櫃檯拿取鑰匙；電
    梯門打開，被告先進入電梯，告訴人再隨後進入，由告訴人
    按電梯按鈕，電梯內被告是自行站立，告訴人並無攙扶被告
    ，電梯門一打開，被告先走出去，告訴人跟著出去，並且用
    單手扶著被告；光碟全長3分45秒，告訴人於2分40秒時又再
    度進入電梯，告訴人進入電梯時，雙手並無拿取任何物品，
    告訴人出電梯後，直接到貝多芬精緻旅館外駕駛黑色自小客
    車離去（見原審卷第64頁）。另證人劉祐誠即處理被告報案
    之員警於偵查中亦證稱：我看監視器看到有一個司機輕扶被
    告，被告看起來是自己走的狀況不需要人扶等語（97年度偵
    字第3463號卷第24頁），雖可證被告於當時尚可自行站立、
    行動，未達泥醉程度，然亦可證被告當時身上揹有黑色背包
    無訛，參諸被告自承於前往貝多芬旅館投宿之前，係在有女
    陪侍之春谷卡拉OK店消費，金額約3000元至5000元（見本院
    卷43、44頁），則被告辯稱其當時身上尚有現款，事後發現
    身上財物遭竊，已非無據。參諸被告雖以恐嚇言語要求乙○
    ○還款，然於乙○○交付1萬9000元後，亦依乙○○之要求
    書立收據1紙交予乙○○留存，有上揭收據可憑，若被告主
    觀上有恐嚇取財之不法所有犯意，何需於取得財物後，再書
    立收據予乙○○，徒留犯罪事證之理，是被告辯稱其主觀上
    無不法所有之犯意，尚可採信。
  (三)被告因懷疑告訴人偷竊其財物，即以恐嚇言語要求告訴人還
    款，其使告訴人行無義務之事犯行明確，堪以認定。
三、按刑法第304條第1項之強制罪，與刑法第346條第1項之恐嚇
    取財罪，其構成要件迥然不同，前者無不法所有之意圖，後
    者則以意圖自己或第三人之不法所有為前提條件，此有最高
    法院69年度臺上字第3141著有判決可參；次按刑法第304條
    第1項之罪、第305條罪，均係以人之自由為其保護之法益，
    而刑法第304條第1項之罪所稱之脅迫，已包括以加害生命、
    身體、自由、名譽、財產之事，恐嚇他人致生危害於安全等
    一切不法手段在內，因之，如以恐嚇之手段迫使被害人行無
    義務之事，則其恐嚇之行為，仍屬以脅迫使人行無義務之事
    之部分行為，應僅論以刑法第304條第1項之罪，無另成立同
    法第305條之罪之餘地（最高法院89年度臺上字第780號判決
    參照）。查被告搭載告訴人乙○○所駕駛之小客車至貝多芬
    旅館時，確由告訴人輕扶入旅館內，則被告於翌日發現財物
    遺失後，懷疑係遭告訴人所竊，而以言詞恫嚇告訴人要求返
    還之舉，意在使被告返還財物，並非意圖為自己不法之所有
    ，要與恐嚇取財罪之要件不符，其行為僅應成立以脅迫使人
    行無義務之事罪，尚難以恐嚇取財罪相繩。核被告所為，係
    犯刑法第304條第1項之強制罪，公訴人認被告恐嚇告訴人乙
    ○○之行為，係犯刑法第346條第1項之恐嚇取財罪，尚有未
    合，然其基本事實同一，爰依刑事訴訟法第300條之規定，
    變更起訴法條。又被告有如事實欄所載犯罪科刑紀錄，有本
    院被告前案紀錄表乙份附卷為憑，其受有期徒刑之執行完畢
    後，5年內故意再犯本件有期徒刑以上之罪，應依刑法第47
    條第1項之規定，論以累犯，並依法加重其刑。
四、原審以被告犯罪事證明確，予以論罪科刑，固非無見。然查
    被告所犯罪名，應屬刑法第304條第1項之強制罪，原審誤認
    為刑法第346條第1項之恐嚇取財罪，尚有未洽。被告上訴否
    認犯罪，雖無理由，但原判決既有上開可議之處，仍屬無可
    維持，應由本院將原判決撤銷改判。爰審酌被告前有犯罪紀
    錄，品性不佳，其因懷疑告訴人偷竊其財物，竟以恐嚇言語
    要求告訴人返還，而使告訴人行無義務之事，於犯後仍否認
    犯罪，態度不佳等一切情狀，量處有期徒刑5月，並諭知易
    科罰金之折算標準示懲。
據上論斷，應依刑事訴訟法第369條第1項、第364條、第299條第
1項前段、第300條，刑法第304條第1項、第47條第1項、第41條
第1項前段，刑法施行法第1條之1，判決如主文。
本案經檢察官陳玉珍到庭執行職務。
中    華    民    國    99    年    5     月    25    日
                  刑事第二十一庭審判長法  官 蔡聰明
                                      法  官 趙文卿
                                      法  官 許永煌
以上正本證明與原本無異。
不得上訴。
                                      書記官 江采廷
中    華    民    國    99    年    5     月    26    日
附錄：本案論罪科刑法條全文
中華民國刑法第304條第1項
以強暴、脅迫使人行無義務之事或妨害人行使權利者，處 3 年以
下有期徒刑、拘役或 3 百元以下罰金。

司法院資訊處製作；財團法人民間司法改革基金會備份。
